【裁判字號】    97,簡,232
【裁判日期】    980123
【裁判案由】    廢棄物清理法
【裁判全文】
高雄高等行政法院簡易判決
                                       97年度簡字第232號
原      告  大徵金屬工業有限公司
代  表  人  甲○○
輔  佐  人  潘琇敏
被      告  高雄縣政府環境保護局
代  表  人  乙○○局長
訴訟代理人  丁○○
上列當事人間廢棄物清理法事件，原告不服高雄縣政府中華民國
97年9月18日府法訴字第0970223701號訴願決定，提起行政訴訟
，本院判決如下：
    主  文
原告之訴駁回。
訴訟費用由原告負擔。
    事實及理由
一、事實概要︰
    緣原告於民國96年10月24日申請出口報單「BC/96/WL33/251
    5」申請出口貨櫃「貨櫃編號：TGHU0000000、FCIU0000000
    、YMLU0000000、YMLU0000000、YMLU0000000、GLDU0000000
    、UESU0000000、GLDU0000000、WWWU0000000及FSCU0000000
    」共10只，經財政部高雄關稅局（下稱高雄關稅局）前鎮分
    局辦理查驗時，發現指定查驗之4只貨櫃，2只貨櫃夾雜有未
    拆解電子零組件之廢印刷電路版、非被告96年10月12日府環
    四字第0960219285號核發輸出許可「貨品出口同意書（同意
    書號碼：EPHS960912B040）」之核可輸出之廢棄物。依廢棄
    物清理法第38條第1項之規定，以高雄關稅局96年12月12日
    高普前字第0961022966號函請被告告發處分，被告以97年1
    月21日高縣環四字第096004736號函請原告陳述意見後，爰
    依同法第53條規定處分罰鍰新台幣（下同）6萬元整，原告
    不服，提起訴願，經遭決定駁回，遂提起本件行政訴訟。
二、本件原告主張︰
(一)97年5月15日被告曾發函給高雄關稅局表示高雄關稅局對原
    告的移送不解及疑惑，因此發函高雄關稅局轉述原告的陳述
    意見中的一段「本批貨品高雄海關已抽驗檢查完成檢驗手續
    ，倘若有任何違紀事項皆扣關監管並通報鈞局通請環保署南
    區稽查大隊及原告到場會勘鑑定，此案之說本公司甚感訝異
    難解。」
(二)高雄關稅局查驗有爭議性貨品時，應立即會同行政院環境保
    護署(下稱環保署)環境督察總隊南區環境督察大隊（下稱南
    區環境督察大隊）人員及原告會勘且應扣留貨櫃不淮出口，
    豈可在出口數月後才發函給被告，要求被告處分原告。動機
    為何?貨櫃未完成驗貨程序便已裝船出口顯然是高雄關稅局
    單位的瑕疪，豈可不做內部檢討，卻在事後將責任推向原告
    ，且加上未經證實的罪名。
(三)在佐證的證據方面，代理報關即展榮報關企業有限公司(下
    稱展榮公司)之人員並未在查驗結果中同意為不能出口物品
    ，查驗認證結果，佐證相片是在事件發生後2個月才要求報
    關人員補簽名，照片中物品是否為原告所有無從查證，豈可
    僅憑一紙公文就對原告加以處分。
(四)訴願決定書內說明依環保署91年8月23日環署廢字第0910058
    094號函附「本署『研商違法輸出有害事業廢棄物貨品准予
    退關時機』會議紀錄」7結論（1）略以「各關稅局（含分局
    、支局等）可自行判定輸出貨品為有害事業廢棄物之案件由
    關稅局逕行判定。」高雄關稅局可不必會同被告、環保署南
    區環境督察大隊及原告便可「獨立判定」是何種貨物。此點
    原告有異議，因為所有高雄關稅局查驗的廢五金貨物，疑似
    與出口同意書內容不符時，第一個動作必需要電告知環保署
    南區環境督察大隊及業者到場會勘，且要立即做成高雄關稅
    局查驗會勘記錄表，以96年本件發生之同時電纜電線為例，
    若高雄關稅局認定貨品有問題必須會同環保署南區環境督察
    大隊、業者代表及其他單位至少8個單位以上共同會勘認定
    並簽名記錄。這是財政部明文規定的行政程序，避免科員制
    度1個海關人員的錯誤判定便可毀了1家公司，訴願決定書裡
    面提及「海關可獨自依常規判定」這也許是早期的1紙公文
    ，但也造成弊病叢生、糾紛不斷。近年來財政部各海關早已
    嚴格執行「一有疑問立即扣押貨物並會同各單位做貨品判定
    」，沒問題再核准上船出口。有問題立即扣押貨櫃，終止後
    續作業，業者必需找合格甲級處理業者代為處理，由處理業
    者保證處理後方能退運，這是非常嚴謹的實務作業程序。本
    件顯示高雄關稅局內部控管出了問題，因為檢驗到有問題的
    貨櫃是絕對不能出關裝船出口，如今本件貨物裝船出口後，
    卻在數月後要求處分，既無物證亦無會勘紀錄，處分道理何
    在?
(五)原告在官方網站查無代碼E-0222夾雜附零組件之廢印刷電路
    廢棄物資料（廢棄物輸出入管制判定參考手冊），並無顯示
    圖片、相片可供核對稽認對照遵循，「（廢棄物輸出入管制
    判定參考手冊）其目的乃為提供海關及環保機關人員可判定
    疑似管制輸出入有害事業廢棄物及一般事業廢棄物之參考工
    具，以期加強對輸出入有害事業廢棄物及一般事業廢棄物進
    、出口作業之管制工作」，本段話摘自（廢棄物輸出入管制
    判定參考手冊）前言。連參考手冊都無明確的指出E-0222夾
    雜附零組件之廢印刷電路判定方式，海關人員遇到這種爭議
    性的貨品怎能不會同其他單位勘驗的情形下，篤定的獨自判
    定貨品為E-0222夾雜附零組件之廢印刷電路。
(六)原告迄今尚未看到移送公文及證據，所有訊息都是從被告得
    知，被告亦認為高雄關稅局移送原告不符合程序正義，因此
    擬不處分原告，但據悉高雄關稅局人員以電話威脅被告，後
    來被告才改變初衷犧牲原告，對原告加以處分，依本件行為
    時的「廢棄物輸入輸出過境轉口管理辦法」1年內違規2次便
    禁止再出口，而不是單單罰鍰6萬元的問題，因為高雄關稅
    局的不合理移送，嚴重影響原告生計，從今年元月至今完全
    停頓，經常性損失上千萬，而對原告打擊最嚴重的部分，是
    原告庫存的廢五金因屬特許出口項目而無法出口，又遇這幾
    個月金屬價格狂跌幅度高達5成，也令原告在貨物損失至少
    高達3,000萬元以上，原告面臨倒閉等窘境，並聲明求為判
    決撤銷訴願決定及原處分。
三、被告則以︰
(一)查高雄關稅局96年12月12日高普前字第0961022966號函說明
    2略以：「．．．經該分局（即高雄關稅局前鎮分局）查驗
    其中4只貨櫃，發現有2只貨櫃夾藏未申報之附零組件之廢印
    刷電路板，因時間不足其餘6只尚未清櫃查驗，船公司即全
    數裝船出口。」等語，再依該局97年6月3日高普前字第0971
    010421號函說明略以：「（一）依『貨物通關自動化報關手
    冊』規定，貨物需放行後始准裝船出口。另依『進出口貨物
    查驗準則』第29條規定，出口貨物查驗過程中，發現有虛報
    貨名、品質、．．．，或其他違章情事時，以全部查驗為原
    則。（二）本案指定查驗之4只貨櫃中，2只貨櫃內夾雜有未
    拆解電子零組件之廢印刷電路板，顯與申報不符。依前述規
    定需10只貨櫃全部查驗，惟僅查驗其中4只，貨物即遭裝船
    出口，亦即尚未傳成『驗貨』程序，遑論分估、放行。」另
    依該局97年1月25日高普前字第0971001951號函所附之查驗
    辦理紀錄及照片，其輸出貨品內確實夾雜附零組件之廢印刷
    電路板。且依環保署91年8月23日環署廢字第0910058094號
    函附「本署『研商違法輸出有害事業廢棄物貨品准予退關時
    機』會議紀錄」7結論（1）略以：「各關稅局（含支局、分
    局等）可自行判定輸出貨品為有害事業廢棄物之案件，由關
    稅局逕行判定，．．．。」因此，被告依法所為處分，並無
    不妥。
(二)綜上所述，原告明顯已違反廢棄物清理法，而被告依據廢棄
    物清理法相關規定開立裁處書，並無不當等語，資為抗辯，
    並聲明求為判決駁回原告之訴。
四、前揭事實概要欄所載之事實，有高雄縣政府96年10月12日府
    環四字第0960219285號核發輸出許可「貨品出口同意書」、
    高雄關稅局96年12月12日高普前字第0961022966號函、97年
    1月25日高普前字第0971001951號函及其所附之出口報單查
    驗辦理紀錄及相片二紙、97年6月3日高普前字第0971010421
    號函、被告97年6月9日違反廢棄物清理法案件裁處書等影本
    附卷可憑，應堪信實。本件兩造之爭點為系爭貨品是否屬輸
    出入管制之有害事業廢棄物之廢棄物代碼E-0222附零組件之
    廢印刷電路板，且不屬於原告已取得輸出許可範圍內之有害
    事業廢棄物？經查：
（一）按「事業廢棄物之輸入、輸出、過境、轉口，應向直轄市
      、縣（市）主管機關申請核發許可文件，始得為之；其屬
      有害事業廢棄物者，並應先經中央主管機關之同意。但事
      業廢棄物經中央主管機關會商目的事業主管機關公告屬產
      業用料需求者，不在此限。前項事業廢棄物之輸入、輸出
      、過境、轉口之申請資格、文件、審查、許可、許可期限
      、廢止及其他應遵行事項之管理辦法，由中央主管機關定
      之。」「有下列情形之一者，處新台幣6萬元以上30萬元
      以下罰鍰。‧‧‧3、違反第38條第1項‧‧‧規定。」廢
      棄物清理法第38條第1項、第2項及第53條第3款分別定有
      明文。又有害事業廢棄物認定標準第3條第2款規定：「列
      表之有害事業廢棄物種類如下：‧‧‧2、混合五金廢料
      ：依貯存、清除、處理及輸出入等清理階段危害特性判定
      ，其認定方式如附表2。」而附表2「不同清理階段之混合
      五金廢料認定對照表」第12項則規定：「附零組件之廢印
      刷電路板。輸出入境為有害事業廢棄物。」按有害事業廢
      棄物認定標準乃環保署依據廢棄物清理法第2條第2項規定
      之授權，所訂立關於認定是否為有害事業廢棄物之細節性
      及技術性事項之法規命令，核其授權依據明確，並此規定
      乃環保署本於中央主管機關地位，及環境保護之專業立場
      所為，且其規定內容亦與廢棄物清理法是為有效處理廢棄
      物、改善環境衛生及維護國民健康之立法意旨相符，爰予
      援用。
（二）次按，由環保署編印之再生資源及廢棄物代碼表，將含金
      屬之印刷電路板廢料及附零組件之廢印刷電路板予以分類
      ，並有各別不同之廢棄物代碼，此有該廢棄物代碼表影本
      附卷可稽。足見環保署有意將上開2種之事業廢棄物分別
      處理及管制，故業者若未取得廢棄物代碼E-0222附零組件
      之廢印刷電路板之輸出許可，縱使該業者已取得E-0221含
      金屬之印刷電路板廢料之輸出許可，亦不能主張其亦得輸
      出E-0222附零組件之廢印刷電路板，否則，將違反環保署
      將上開2種事業廢棄物分別處理及管制之目的甚明。另按
      「說明：一、有關混合五金廢料中之E-0222『附零組件之
      廢印刷電路板』乙項，係指含有插件或電子零組件在上之
      廢印刷電路板；不含插件或電子零組件之廢印刷電路板或
      相關製程產生之邊框、粉屑，歸屬E-0221『含金屬之印刷
      電路板廢料及其粉屑』；另由印刷電路板上拆除或相關製
      程產生不符品質管制之插件或電子零組件等廢零件，則應
      歸屬於E-0217『廢電子零組件、下腳品及不良品』。」業
      經環保署97年8月26日環署廢字第0970065425號函釋在案
      ，亦有該函影本附卷足憑。查上開函釋乃係環保署本於中
      央主管機關之地位，為協助下級機關審查業者申請有害事
      業廢棄物（E-0217、E-0221）輸出許可時，就有害事業廢
      棄物認定標準所規定，關於廢棄物代碼E-0217廢電子零組
      件、下腳品及不良品、E-0221含金屬之印刷電路板廢料及
      其粉屑，與E-0222附零組件之廢印刷電路板應如何區別及
      認定所為之釋示，該函釋乃屬解釋性行政規則，故自法規
      生效之日起即有其適用。再查，系爭貨品雖包含廢印刷電
      路板，惟該廢印刷電路板上尚連接有電線及其他電子零組
      件，並未進一步拆解分類乙節，此有現場照片影本附卷為
      憑，故系爭貨品明顯與E-0221含金屬之印刷電路板不同；
      故系爭貨品應屬廢棄物代碼E-0222附零組件之廢印刷電路
      板無誤，海關稽查人員及被告之認定並無違誤。準此，系
      爭廢棄物代碼E-0222附零組件之廢印刷電路板，並非高雄
      縣政府96年10月12日府環四字第0960219285號函及同年月
      15日府環四字第0960232070號函核發之貨品出口同意書所
      核可輸出之有害事業廢棄物，原告輸出該有害事業廢棄物
      ，未經中央主管機關同意，並取得許可輸出文件，即逕行
      報關申報出口，違反廢棄物清理法第38條第1項規定甚明
      ，是被告以原告違反該條規定，依同法第53條第3款規定
      裁處6萬元罰鍰，並無不合。
（三）原告復主張其係參酌環保署編印之「廢棄物輸出入管制判
      定參考手冊」及環保署網站資料申報廢棄物出口，惟該參
      考手冊及環保署網站並無任何廢棄物代碼E-0222附零組件
      之廢印刷電路板之資料及照片可供參考，且其報運廢電子
      零組件等廢棄物出口，已依法檢具許可輸出文件，故不應
      受罰云云。然按廢棄物清理法第38條第1項之規定，乃在
      課予事業廢棄物之輸出者，於輸出前應先踐行向地方主管
      機關申請取得許可證之義務，其所輸出者如為有害事業廢
      棄物，則應另行取得中央主管機關之同意後始得輸出。是
      觀其規範意旨，乃係環保機關為確實掌控事業廢棄物輸出
      之相關訊息，以落實其查核管制制度，避免對環境造成危
      害所為之規定，並對於違反是項規定者，依同法第53條第
      3款加以處罰，以為申請事業廢棄物輸出許可作為義務違
      反者之制裁。又環保署為落實廢棄物之輸出入管制，基於
      預防原則，而製作「廢棄物輸出入管制判定參考手冊」，
      其目的乃為提供海關及環保機關人員於判定疑似管制輸出
      入有害事業廢棄物及一般事業廢棄物之參考工具，以期加
      強對輸出入有害事業廢棄物及一般事業廢棄物進、出口作
      業之管制工作，此觀之上開參考手冊前言之說明即可得知
      。故上開廢棄物輸出入管制判定參考手冊僅係供海關及環
      保機關人員於判定疑似管制輸出入有害事業廢棄物及一般
      事業廢棄物之參考，至於輸出入之貨物是否為管制輸出入
      有害事業廢棄物或一般事業廢棄物，如有爭議，仍應以相
      關環保法令規定為最終之判斷標準。故業者對於輸出入事
      業廢棄物許可之申請，及其輸出入事業廢棄物是否合乎相
      關環保法令規定有所疑義時，自應事先請求環保主管機關
      為說明或判定，而非依上開廢棄物輸出入管制判定參考手
      冊所刊登之圖片，自行比對及判定，再要求環保主管機關
      亦應與其為相同之判斷。查，原告登記之營業項目為廢車
      船解體及廢鋼鐵五金處理業、回收物料批發業、廢棄物資
      源回收業等，故原告乃係以廢棄物之回收及處理為業，其
      將系爭附零組件之廢印刷電路板報關申報出口，本即應注
      意該貨物是否為有害事業廢棄物，及其輸出該事業廢棄物
      是否應經中央主管機關同意，並取得主管機關出具之許可
      輸出文件，然原告應注意能注意卻疏未注意，即逕行將未
      經許可輸出之系爭貨品報關申報出口，其縱無故意，亦難
      謂無過失；是原告已構成廢棄物清理法第38條第1項規定
      之違章行為，堪予認定。原告上開主張，亦不可採。
（四）又查，本件經高雄關稅局查驗結果，發現原告申報出口之
      貨品夾雜有未拆解電子零組件之廢印刷電路板，因時間不
      足，當日未清櫃查驗，惟高雄關稅局承辦人員吳志強有取
      樣2件留存，嗣因高雄關稅局內部電腦設計未週延，致作
      業程序疏忽，查驗人員於隔日欲再查驗時，申報之10只貨
      櫃已裝船出口，故無法完成驗畢程序，嗣高雄關稅局認原
      告有違反廢棄物清理法之情事，將原告函送被告依法處罰
      ，承辦人員吳志強乃會同報關人員丙○○將取樣之貨品取
      出拍照2張送被告佐證等情，業據證人吳志強、洪正旺、
      丙○○到庭證述明確，並有原告本件出口報單、高雄關稅
      局出口貨樣收據、現場相片兩幀等影附於訴願卷可稽。是
      高雄關稅局既查驗出系爭貨物部分夾雜有未拆解電子零組
      件之廢印刷電路板，原告委託報關之展榮公司承辦人員丙
      ○○亦承認該查驗結果，則高雄關稅局嗣依環保署編印之
      再生資源及廢棄物代碼表，認定上述未拆解電子零組件之
      廢印刷電路板，其屬代碼E-0222附零組件之廢印刷電路板
      ，非屬原告已取得高雄縣政府輸出許可之代碼E-0217廢電
      子零組件及E-0221含金屬之印刷電路板廢料，認原告違反
      廢棄物清理法第38條第1項，依同法第53條第3款規定裁處
      6萬元罰鍰，並無不合。是原告所稱：本件代理報關人員
      並未在查驗結果中，有如被告所稱同意系爭貨品為不能出
      口貨品乙節，並非可採。復查，前述現場相片確係高雄關
      稅局承辦人員吳志強自本件原告申報出口之貨櫃所取樣之
      貨品而拍攝乙節，如上所述，亦據證人吳志強、丙○○到
      庭證述屬實，是上述相片雖非高雄關稅局承辦人現場所拍
      攝，惟確係原告所申報出口之貨品無訛。是原告另稱：本
      件採證相片是在事件發生後2個月後海關才要求報關人員
      補簽名，照片中貨品是否為原告所有無從查證云云，亦無
      可採。另查，如前所述，本件係因高雄關稅局內部電腦設
      計未週延，致作業程序疏忽，將應留下於隔日繼續查驗之
      原告10只貨櫃誤准裝船出口，惟高雄關稅局就其已經查驗
      之原告貨品，既已發現原告有前揭違反廢棄物清理法之情
      事，則其將原告移送被告依法處理，仍無不合，尚不得因
      其有前述誤為放行原告貨品之疏失，即認原告前述出口之
      貨品確屬合法。又前揭原告申報出口之貨品確已出口，為
      兩造所不爭執，自非原告所稱尚在報關階段。是原告又稱
      ：原告4只貨櫃查驗後放行裝船，表示一切合乎法定程序
      ，為何在貨櫃出口數月後才發函給被告，要求被告處分原
      告，海關單位豈不是自打嘴巴，有失公信力，本件在報關
      階段，並未達輸出入階段等詞，仍不足採。再按，關稅局
      就輸出貨品可自行為有害事業廢棄物之判定，亦有環保署
      91年8月23日環署廢字第0910058094號函附「研商違法輸
      出有害事業廢棄物貨品准予退關時機會議紀錄」7結論(1)
      影本附卷可查，是本件高雄關稅局對系爭貨品是否屬有害
      事業廢棄物，自可依其查驗結果逕行判定自明。則原告所
      稱：海關開櫃查驗貨品時，如有爭議性的貨品時，必需先
      扣關，會同報關行、環保署南區環境督察大隊人員及貨主
      一同開櫃查驗照相、取樣，不論數量多寡，都必需會同驗
      完貨物后簽章，再送海關審核單位是否無異議合乎出口，
      海關單位既無扣關亦無會勘，貨櫃已放行且無實質證據存
      在，處分原告實有違程序正義等情，亦非可採。
（五）綜上所述，原告之主張既不足取，其未經高雄縣政府核准
      ，違法輸出附零組件之廢印刷電路板（E-0222），違反廢
      棄物清理法第38條第1項規定，被告依同法第53條第3款規
      定處原告6萬元罰鍰，並無違誤，訴願決定予以維持，亦
      無不合。原告起訴意旨求為撤銷，為無理由，應予駁回。
      並不經言詞辯論為之。又本件事證已臻明確，兩造其餘攻
      擊防禦方法，核與本件判決結果不生影響，爰不再逐一論
      述，附此敘明。
五、據上論結，本件原告之訴為無理由，依行政訴訟法第233條
    第1項、第236條、第98條第1項前段，判決如主文。
中    華    民    國    98    年     1    月   23     日
             高雄高等行政法院第四庭
                               法官  林  勇  奮
以上正本係照原本作成。
如不服本判決，應於送達後20日內，向本院提出上訴狀並表明上
訴理由，如於本判決宣示後送達前提起上訴者，應於判決送達後
20日內補提上訴理由書（須按他造當事人人數附繕本）。
中    華    民    國    98    年     1    月   23     日
                             書記官  林  幸  怡
附註：
行政訴訟法第235條（第1項、第2項）：
對於適用簡易程序之裁判提起上訴或抗告，須經最高行政法院之
許可。
前項許可，以訴訟事件所涉及之法律見解具有原則性者為限。


司法院資訊處製作；財團法人民間司法改革基金會備份。
